最高法院民事判決　　　　　　　　　　　　　　　八十六年度台上字第三八三三號
　　上 訴 人　乙○○○
　　　　　　　丙 ○ ○
　　被上訴人　甲 ○ ○
右當事人間請求返還無權占有土地等事件，上訴人對於中華民國八十六年五月十九日
台灣高等法院第二審判決（八十五年度重上字第四七七號），提起上訴，本院判決如
左：
    主  文
上訴駁回。
第三審訴訟費用由上訴人負擔。
    理  由
本件被上訴人主張：坐落桃園縣大溪鎮○○○段九二之一三號土地係伊與訴外人楊仁
杰等共有，上訴人乙○○○未經伊等共有人之同意，竟擅自占用該土地如第一審判決
附圖（下稱附圖）所示編號１０、、部分面積共○點三一六三公頃土地，在其上建
造房屋、庭院；上訴人丙○○亦未經伊等共有人之同意，占用該土地如附圖所示編號
１至９、、部分面積共一點三○九四公頃土地，在其上搭建房屋及廟堂等；又乙
○○○及丙○○共同無權占用附圖所示編號部分面積○點一四八三公頃土地，伊屢
催請上訴人將上開占用土地騰空返還，上訴人均不置理，爰依民法第七百六十七條及
第八百二十一條規定，請求上訴人拆屋還地，並依不當得利之法律關係，請求上訴人
給付自七十九年八月四日起相當於租金之不當得利等情，求為命乙○○○將上開編號
１０、、部分土地之地上物拆除後，將該土地返還伊及共有人全體；丙○○將上開
編號１至９及部分土地之地上物拆除後，將該土地併同上開編號部分土地返還伊
及共有人全體；乙○○○及丙○○將上開編號部分土地之地上物遷移後，將該土地
返還伊及共有人全體；乙○○○給付伊新台幣（下同）三萬四千八百四十八元及其法
定遲延利息，並自八十四年八月四日至返還土地之日，按月給付伊六百二十七元；丙
○○給付伊十二萬三千四百八十二元及其法定遲延利息，並自八十四年八月四日至返
還土地之日，按月給付伊二千二百十九元之判決（被上訴人逾上開部分之不當得利請
求，經第一審判決其敗訴，未據被上訴人聲明不服，已告確定）。
上訴人則以：伊自訴外人林清水合法受讓系爭土地之租賃權，合法使用該土地，且已
視為不定期租賃之法律關係，並非無權占有，被上訴人不得為本件請求等語，資為抗
辯（上訴人反訴請求確認伊就系爭土地有不定期租賃之法律關係存在，經第一審判決
駁回其反訴，未據上訴人聲明不服，已告確定）。
原審斟酌全辯論意旨及調查證據之結果，以：被上訴人主張上開九二之一三號土地係
伊與楊仁杰等共有，伊之所有權應有部分（下稱應有部分）為二四○分之一○五之事
實，已據其提出土地登記簿謄本為證，且為上訴人所不爭執。又上訴人占用該土地之
部分，業經第一審囑託桃園縣大溪地政事務所測量，並繪製複丈成果圖可稽。且上開
編號１０、及部分土地為乙○○○占有使用，上開編號１至９、及部分土地為
丙○○占有使用，上開編號部分土地為上訴人二人共同占有使用等情，為上訴人所
自認，均堪認定。上訴人辯稱，伊占有系爭土地係受讓林清水之該土地租賃權云云，
固據其提出讓渡契約書及租金收據為證。惟該租金收據為被上訴人所否認，且其上並
無地號、面積等之記載，是否為收取系爭土地之租金已有可疑，況該租金收據之立據
人為「林本源大溪造林事務所邱家友」，而邱家友有無合法代理林本源公號收取租金
之權，無從自其立據簽名而得知。又證人林清水雖證稱其父與被上訴人之先代簽訂租
約，但就租期、租金計算等內容，均不知悉；證人呂章傳亦證稱知悉林清水之父向被
上訴人之先代承租系爭土地，然又稱不知林阿必繳租若干；證人呂文貴證稱林阿必有
交租金，然對林阿必之租金為若干，究係邱家友至其宅時林阿必前往繳付租金或邱家
友前往林阿必住處收取，呂文貴皆不清楚，均難採為有利於上訴人之證詞。矧上訴人
又辯稱，系爭土地原由伊前手林清水之先代及附近居民所開墾，被上訴人之先代於日
據時期據為己有，而成立林本源公號，嗣於民國三十六年政府辦理土地總登記時，為
被上訴人之父林熊徵與其伯叔等人登記於名下云云。倘系爭土地果為林清水之先代所
墾植，斷無嗣後又向被上訴人之先代承租而繳付租金之理。是上訴人所辯，前後已有
矛盾，所舉證據又不能證明林清水與被上訴人間原就系爭土地有租地建屋之租賃關係
存在。上訴人占用系爭土地，既無正當之權源，自屬無權占有。按無權占有他人之土
地，可能獲得相當於租金之利益，為社會通常之觀念。上訴人無權占用被上訴人及其
共有人之土地，受有免於給付相當租金之利益，致被上訴人及其共有人受有不能使用
之損害，則被上訴人依民法第一百七十九條規定，請求上訴人返還自七十九年八月四
日起至返還土地日止，依土地法第九十七條之規定，以系爭土地申報地價年息百分之
十計算所受相當於租金之損害，即屬有據。此請求權為可分債權，各共有人僅得按其
應有部分請求之。查系爭土地之申報地價，七十九年至八十三年為每平方公尺四十元
，八十四年為每平方公尺四十四元，乙○○○所占用上開編號１０、、部分土地面
積合計三一六三平方公尺，丙○○所占用上開編號１至９、、部分土地面積合計
一三○九四平方公尺，上訴人二人共同占用上開編號部分土地面積一四八三平方公
尺，該共同占用部分應返還之不當得利，上訴人每人各負擔二分之一，被上訴人之系
爭土地應有部分為二四○分之一○五，依系爭土地申報地價年息百分之十計算，上訴
人各應返還被上訴人之不當得利金額為，自七十九年八月四日起至八十四年八月三日
（原判決誤載為四日）止，乙○○○應給付三萬四千八百四十八元，丙○○應給付十
二萬三千四百八十二元；又自八十四年八月四日起至占用土地返還日止，乙○○○按
月應給付六百二十七元，丙○○按月應給付二千二百二十元。綜上所述，被上訴人依
民法第七百六十七條、第八百二十一條規定，請求上訴人將其占用之系爭土地之地上
物拆除、遷移，並將該土地返還被上訴人及其他共有人全體。又依不當得利之規定，
請求乙○○○給付三萬四千八百四十八元及自八十四年八月十日起至清償日止之法定
遲延利息，並自八十四年八月四日至返還土地之日，按月給付六百二十七元；丙○○
給付十二萬三千四百八十二元及自八十四年八月十日起至清償日止之法定遲延利息，
並自八十四年八月四日至返還土地之日，按月給付二千二百十九元，均應准許，為其
心證之所由得。因而維持第一審所為此部分上訴人敗訴之判決，駁回其上訴，經核於
法洵無違誤。查上訴人於第一審提起反訴，請求確認伊就系爭土地有不定期租賃之法
律關係存在，經第一審判決駁回其反訴，未據上訴人聲明不服，已告確定。該不定期
租賃法律關係之不存在，於上開確定之終局判決中已經裁判，即有既判力，原審認兩
造就系爭土地並無租賃之法律關係存在，自無不合。上訴論旨，徒就原審取捨證據、
認定事實之職權行使，指摘原判決不當，聲明廢棄，不能認為有理由。
據上論結，本件上訴為無理由。依民事訴訟法第四百八十一條、第四百四十九條第一
項、第七十八條，判決如主文。
中      華      民      國    八十六    年     十二     月    二十六    日
                              最高法院民事第二庭
                                  審判長法官  曾  桂  香
                                        法官  劉  延  村
                                        法官  徐  璧  湖
                                        法官  劉  福  聲
                                        法官  顏  南  全
      右正本證明與原本無異
                                              書  記  官
中      華      民      國    八十七    年      一      月     十二     日
